臺灣高等法院臺中分院刑事判決　　　　100年度上易字第190號
上　訴　人
即　被　告　謝慶麟
上　訴　人
即　被　告　謝慶輝
上　訴　人
即　被　告　謝慶讚
上　訴　人
即　被　告　莫援斯
前列四人共同
選任辯護人　莊惠祺律師
　　　　　　蘇若龍律師
　　　　　　張繼準律師
上　訴　人
即　被　告　黃祥瑋
選任辯護人　洪松林律師
上列上訴人因竊盜案件，不服臺灣南投地方法院中華民國99年12
月13日第一審判決（99年度易字第365號，起訴案號：臺灣南投
地方法院檢察署99年度偵字第2063號），提起上訴，本院判決如
下：
    主  文
原判決撤銷。
謝慶麟、謝慶輝、謝慶讚、莫援斯、黃祥瑋均無罪。
    理  由
一、公訴意旨略以：被告謝慶麟夥同被告謝慶輝、謝慶讚、莫援
    斯、黃祥瑋共5人，共同基於意圖為自己不法所有之犯意聯
    絡，於99年5月14日，前往林真順所有位於南投縣鹿谷鄉○
    ○○段439-9號之土地上，先將林真順所有1棵老桂花樹四週
    之雜草砍除，當日下午林真順前往巡山時已發現此異樣情況
    ，於翌日（15日）上午10時前某時，謝慶麟等5人又攜帶黃
    祥瑋所有足供兇器使用之草刀1支、鐵鑿1支、十字鎬1支、
    大鋤頭1支、小鋤頭1支、鋸子1支、謝慶讚所有柴刀1支及繩
    索等工具竊取該桂花樹，將該桂花樹挖起並包裹好，放置在
    旁而得手並先行離開現場，謝慶麟等5人又於同日下午15 時
    許，再度駕駛3輛車前往竊盜現場，欲將竊得之桂花樹以架
    設流籠方式搬運下山，為林真順發現報警，經員警林基柱等
    3人上前查緝時，謝慶麟等5人察覺後分2路逃逸，惟仍被警
    追緝查獲，因認被告等五人共同犯刑法第321條第1項第3、4
    款之加重竊盜罪嫌。
二、訊據被告謝慶麟、謝慶輝、謝慶讚、莫援斯、黃祥瑋等5人
    均否認有何竊盜犯行，均辯稱：伊等是去採草藥等語。
三、經查告訴人林真順於原審證稱：「5月13日上午我去巡山，
    看到桂花樹附近的草被別人拔過，5月14日上午我就到現場
    附近躲起來，直到【當天】下午看到被告五人到現場，要挖
    桂花樹，有帶工具，工具都有被證人林基柱照相起來，有很
    多樣，他們總共挖了好幾個小時，我都不動聲色，挖起來後
    就放在旁邊，那棵桂花樹很大，一時無法帶走，而且當時天
    色已經暗了，他們就離開了，我就知道他們隔天一定會再來
    將桂花樹載走。5月15日下午我再到現場，看到被告五人設
    法拖行桂花樹要到懸崖邊流籠的地方．．．」等語。然告訴
    人林真順於本院經交互結問具結證稱：99年5月14日我是去
    巡山，我沒有看到人家挖桂花樹，我看到的時候，桂花樹已
    經被挖倒了等語，證述內容不相符合。則告訴人林真順於原
    審所述【當天】下午看到被告五人到現場，係指99年5月14
    日或99年5月15日？已非無疑。參酌告訴人林真順於偵查中
    證稱：99年5月14日早上十時去現場，發現桂花樹旁之雜草
    已被除，99年5月15日日早上十時再去，樹己被挖起來倒在
    旁邊，也包好了，但旁邊沒有人．．．約下午三、四時我上
    方看見樹木旁有五個人．．等語，參照本院交互結問時，經
    被告選任辯護人一再確認，均證稱桂花樹被挖好前，伊並未
    看到何人挖，而是於99年5月15日當天才看到被告五人，應
    以告訴人林真順在本院及偵查中之證述一致情節，即告訴人
    林真順並未看到何人挖桂花樹，看到時，桂花樹已經被挖，
    並包好，等待運出之詞為可採。
四、按樹木，既經砍伐倒地，不得謂非已移入於自己實力支配之
    下，其竊盜行為即已完成，自難因其贓木尚未搬離現場，而
    謂為竊盜未遂（最高法院49年台上字第939號判例參照）。
    准此本件桂花樹之竊盜犯行，行竊者之竊盜犯行於桂花樹被
    挖，並包好，等待運出之時，竊盜已經完成，被告謝慶麟等
    五人如有參與竊盜之犯行，則其等於99年5月15日搬運桂花
    樹之行為屬竊盜之後續行為，僅論以一竊盜罪，惟如被告謝
    慶麟等人如有人未參挖桂花樹行為，但有參與99年5月15日
    之搬運桂花樹行為，則僅能論以搬運贓物罪，不得論以共同
    竊盜罪。
五、按本件桂花樹是於99年5月14日即被挖起，並包好，等待運
    出山下，而桂花樹據告訴人林真順稱已一百多年，直徑約三
    十公分，很大株，故搬運下山需多人始能運出，惟挖起，包
    根之行為，不一定要五人，99年5月14日究係一人、二人、
    三人、四人、五人或其他人前往挖桂花樹均非無可能，被告
    等其中有人僅參與99年5月15日之搬運行為，未參與99年5月
    14日之挖桂花樹行為亦有可能，則究有無積極證據足以證明
    被告等五人有於99年5月14日前往挖桂花樹之行為，攸關能
    否論被告等五人竊盜罪責，經查：
  1.被告謝慶麟、謝慶輝、謝慶讚、莫援斯、黃祥瑋等五人自警
    訊、偵查、原審、本院均否認有竊盜犯行，謝慶輝並舉證人
    陳竹雄具結證稱：我的田在謝慶輝住處隔壁．99年5月15日
    伊是去採草藥，99年5月14日伊在做魚池，根本沒有去山上
    ，如何竊盜桂花樹等語。被告莫援斯並辯稱：伊禮拜一到禮
    拜五都住伊弟莫大河處即南投縣集集鎮○○里○○街40 號
    照顧伊母，99年5月14日伊在照顧伊母，不可能上山參與挖
    桂花樹等語，並舉證人莫大河為證。
  2.依前所述，告訴人林真順未看到何人挖桂花樹，看到時，桂
    花樹已經被挖，並包好，等待運出。
  3.檢察官之舉證充其量僅能證明被告等五人有於99年5月15日
    有前往搬運桂花樹之行為，並不能當然推論被告五人均有於
    99年5月14日前往挖桂花樹之行為。
六、按犯罪事實應依證據認定之，無證據不得認定犯罪事實；又
    不能證明被告犯罪或其行為不罰者，應諭知無罪之判決。刑
    事訴訟法第154條第2項、第301條第1項分別定有明文。次按
    事實之認定，應憑證據，如未能發現相當證據，或證據不足
    以證明，自不能以推測或擬制之方法，以為裁判基礎；而認
    定不利於被告之事實，須依積極證據，苟積極證據不足為不
    利於被告事實之認定時，即應為有利於被告之認定，更不必
    有何有利之證據；所謂認定犯罪事實之積極證據，雖不以直
    接證據為限，間接證據亦包括在內，然而無論直接或間接證
    據，其為訴訟上之證明，須於通常一般之人均不致有所懷疑
    ，而得確信其為真實之程度者，始得據為有罪之認定，倘其
    證明尚未達到此一程度，而有合理之懷疑存在時，自不能以
    推測或擬制之方法，以為有罪裁判之基礎，最高法院著有30
    年度上字第816號、40年度臺上字第86號、76年度臺上字第
    4986號判例意旨可資參照。又刑事訴訟法第161條第1項規定
    ：檢察官就被告犯罪事實，應負舉證責任，並指出證明之方
    法。因此，檢察官對於起訴之犯罪事實，應負提出證據及說
    服之實質舉證責任。倘其所提出之證據，不足為被告有罪之
    積極證明，或其指出證明之方法，無從說服法院以形成被告
    有罪之心證，基於無罪推定之原則，自應為被告無罪判決之
    諭知，最高法院亦著有92年臺上字第128號判例可參。本件
    依前所述，檢察官之舉證充其量僅能證明被告等五人有於99
    年5月15日有前往搬運桂花樹之行為，然並無積極證據足以
    證明被告五人均有於99年5月14日前往挖桂花樹之行為，且
    當天前往挖桂花樹共同行竊者究係一人、二人、三人、四人
    、五人或其他人前往挖桂花樹，請被告等搬運桂花樹均有可
    能，自不能以99年5月15日被告五人有前往搬運之行為推測
    被告五人於99年5月14日即有前往挖桂花樹之行為，被告等
    所辯伊等在99年5月14日人在家中或田中既均有合理懷疑存
    在，在無積極證據證明被告等有挖桂花樹之行為下，基於無
    罪推定原則，應為被告被訴竊盜罪為無罪之諭知。
七、末按刑事訴訟法第三百條所謂得就起訴之犯罪事實變更檢察
    官所引應起訴之法條，係指法院於不妨害事實同一之範圍內
    ，得自由認定事實，適用法律而言。而竊盜罪與搬運贓物罪
    ，兩者非特社會事實歧異，即法律所賦予之評價亦不相同，
    殊非具有犯罪事實同一性之案件甚明（最高法院84 年度台
    上字第2216號判決參照），是被告等有無搬運贓物之犯罪行
    為，既未經起訴，本院自不得審理，應由檢察官另行偵辦，
    附此敘明。
八、原審認被告等犯行事證明確，予以論罪科刑，尚有未洽，被
    告等上訴意旨指摘原判決不當為有理由。應由本院將原判決
    撤銷改判無罪。
九、本件被告謝慶麟經合法傳喚，無正當之理由不到庭者，爰不
    待其陳述，逕行判決。
據上論斷，應依刑事訴訟法第三百六十九條第一項前段、第三百
六十四條、第三百零一條第一項、三百七十一條判決如主文。
本案經檢察官李月治到庭執行職務。
中    華    民    國   100    年    3     月    24    日
            刑事第六庭    審判長法  官  李  文  雄
                                法  官  陳  如  玲
                                法  官  蔡 王 金 全
上列正本證明與原本無異。
不得上訴。
                                書記官  金  珍  華
中    華    民    國   100    年    3     月    24    日